【裁判字號】    96,家抗,95
【裁判日期】    970117
【裁判案由】    指定遺產管理人
【裁判全文】
臺灣臺南地方法院民事裁定              96年度家抗字第95號
抗  告  人  財政部國有財產局臺灣南區辦事處臺南分處
法定代理人  甲○○
相  對  人  乙○○
前抗告人因相對人就被繼承人吳明正指定遺產管理人事件，對於
中華民國96年10月4日臺灣臺南地方法院96年度財管字第104號裁
定提起抗告，本院裁定如下：
      主      文
抗告駁回。
抗告程序費用新台幣壹仟元由抗告人負擔。
      理      由
一、按先順序繼承人均拋棄其繼承權時，由次順序之繼承人繼承
    。其次順序繼承人有無不明或第四順序之繼承人均拋棄其繼
    承權者，準用關於無人承認繼承之規定。又繼承開始時，繼
    承人之有無不明者，由親屬會議於一個月內選定遺產管理人
    ，並將繼承開始及選定遺產管理人之事由，向法院報明。又
    第1178條所定之期限屆滿，無繼承人承認繼承時，其遺產於
    清償債權，並交付遺贈物後，如有賸餘，歸屬國庫。又繼承
    人有無不明而不能依民法第1177條選定遺產管理人時，得由
    利害關係人聲請法院選任之。民法第1176條第6項、第1177
    條、第1185條及第1178條第2項分別定有明文。
二、本件被抗告人即原審聲請人乙○○於原審法院聲請意旨略以
    ：被繼承人吳明正（男，民國○○年○月○○日生，身分證統一
    編號：Ｚ000000000號）於94年8月9日向被抗告人借貸新臺幣
    （下同）300萬元，並以其所有坐落臺南縣楠西鄉○○段958
    、959、960地號土地及其上299建號門牌號碼臺南縣楠西鄉
    ○○路93號共同擔保，設定最高限額抵押權300萬元予相對
    人，詎被繼承人於96年3月25日死亡，該借款債務並未清償
    。而吳明正之法定繼承人均已拋棄繼承權，惟是否有無其他
    繼承人不明，亦未依民法第1177、1178條於法定期限內，召
    開親屬會議並選任遺產管理人，以致相對人之債權無法行使
    ，為保障被抗告人之權益，聲請選任被繼承人之遺產管理人
    等語。
三、原審法院裁定以：
  (一)相對人主張之上開事實，業據提出他項權利證明書、本票、
    土地登記謄本、建物登記謄本、本院南院雅家儒96年度繼字
    第748號函為證，其主張堪信為真實；又被繼承人之繼承人
    均已拋棄繼承權，又未準用民法第1177條規定選定遺產管理
    人，而相對人為被繼承人之債權人，故相對人以利害關係人
    聲請選任被繼承人之遺產管理人，核與上開規定並無不合，
    應予准許。
  (二)查本件被繼承人之繼承人均已拋棄繼承權，足見渠等對被繼
    承人遺產之處置已漠不關心，而被繼承人之遺產，倘無人承
    認繼承時，將於清償債權，交付遺贈物後，歸屬國庫，即無
    人繼承之遺產若有賸餘，終歸國家所取得，則職司國有財產
    管理之有關機關自係最為適合擔任遺產管理之人，況上開機
    關就遺產管理之有關法律程序亦相當熟悉；故為使遺產之處
    置順利進行，並考量遺產管理之專業性與公平性，認選任財
    政部國有財產局臺灣南區辦事處臺南分處為被繼承人之遺產
    管理人為適當等語。
四、抗告意旨略以：
  (一)被繼承人吳明正於96年3月25日死亡，經相對人乙○○以利
    害關係人身分，聲請法院選任遺產管理人，嗣經本院選任抗
    告人為吳明正之遺產管理人，合先敘明。
  (二)查抗告人於96年10月9日接獲本院96年度財管字第104號民事
    裁定，選任為被繼承人吳明正之遺產管理人。經細閱該民事
    裁定理由欄第二項之記載「…被繼承人吳明正已於96年3月
    25日死亡，其繼承人均於法定期間內具狀向鈞院聲請拋棄繼
    承，並經准予備查在案，聲請人為被繼承人吳明正之債權人
    ，爰依法聲請選定適當之人吳明正對相對人之遺產管理人…
    」。而以被繼承人吳明正對相對人之借款，尚遺留有不動產
    供其債權之擔保，且經由相對人就該不動產聲請強制執行，
    惟被繼承人之繼承人尚且全體拋棄繼承，足認被繼承人吳明
    正有遺債大於遺產之情形。
  (三)按司法院74年10月15日台廳一字第05786號函示「嗣後各地
    方法院受理有關無人承認繼承遺產管理事件時，…因此類拋
    棄繼承事件，多屬遺債大於遺產，形同破產，儘量避免選任
    國有財產局為遺產管理人。…」，而本案極可能屬於遺債大
    於遺產，依上開司法院函示應盡量避免選任國有財產局為遺
    產管理人，且法亦無明文禁止，況繼承人對被繼承人生前之
    債權債務關係，以及印鑑、重要證件、產權文件等應較清楚
    或仍保管中，雖相對人與被繼承人吳明正間之債權債務關係
    ，與繼承人並無任何關聯性存在，但就適任與否加以考量，
    除其最近親屬外，實不作第二人想。況不僅就被繼承人向相
    對人借貸款項為多少，是否借款完全未清償，若已償還者是
    為多少，暨所提供之擔保物係何項擔保物，是否尚有其他債
    權債務關係，均需全面予以了解，則以抗告人僅係為國有財
    產之管理機關，於被繼承人之遺債大於遺產之際，選任抗告
    人為遺產管理人，則抗告人恐力有未迨，應以被繼承人之最
    近親屬為遺產管理人較適宜。
  (四)又抗告人係國有財產之管理機關，而國庫對於無人承認繼承
    之遺產向有期待權，因此於被繼承人尚有剩餘遺產得以歸屬
    國庫之情形下，選任抗告人為遺產管理人方有實益。審究本
    案，既有遺債大於遺產之虞，若選任抗告人為遺產管理人，
    抗告人仍須盡善良管理人之責任為其管理遺產、處理債務問
    題，其間所將耗費之人力、時間實難以金錢衡量；且管理期
    間所須之花費亦由國庫代為墊付，而若落得其遺產不足以清
    償，不僅國庫利益受損，更甚者，導致利用全民資源負擔個
    人私物之支出，無異使公器淪為私用，實不符社會公平原則
    ，懇請貴院明鑑。
五、經查：
  (一)司法院前述函示，僅謂儘量避免選任抗告人為遺產管理人，
    並非謂不得選任其為遺產管理人，無非著眼於國有財產之考
    量，對於法院亦無拘束力。又被繼承人生前之債權債務關係
    及有關產權證明文件，抗告人得依其他方式獲悉或取得，另
    有關之印鑑，抗告人亦得依舉證責任分配方式辨識其真偽，
    於其管理遺產上並無困難，而上開文件資料其最近親屬未必
    最為知悉。且繼承人均拋棄繼承，已無利害關係，如選定其
    等擔任遺產管理人，難期其將來執行職務能克盡職守，公正
    客觀，以善盡管理人之職務，為期公正，實不宜選任彼等為
    遺產管理人。是抗告意旨以「被繼承人吳明正之最近親屬對
    於被繼承人吳明正生前之債權債務關係最為知悉，且相關重
    要證件印鑑及產權證明等重要文件目前仍家屬保管中，足認
    其有協助清理遺產申報遺產稅之能力和道義責任，故就適任
    與否加以考量，應以被繼承人吳明正之最近親屬為遺產管理
    人最適當」云云，自無可取。
  (二)被繼承人之遺產，於遺產管理人完成清償債權並交付遺贈物
    等清算程序前，是否有賸餘，無從知悉。而依上述說明，各
    順序之繼承人均拋棄繼承者，其剩餘財產歸屬國庫，而抗告
    人為國庫之綜理機關，為國有財產法第9條第2項所明定，其
    備有財產管理之專才，雖其經費支出屬國家資源，但保護無
    人繼承財產之債權人之權利，亦屬政府之義務。於遺產管理
    指定之實際運作，仍認選任國有財產局為遺產管理人較為妥
    適。是抗告意旨以「本件既有遺債大於遺產之虞，若選任抗
    告人為遺產管理人，抗告人仍須盡善良管理人之責任為其管
    理遺產、處理債務問題，其間所將耗費之人力、時間實難以
    金錢衡量；且管理期間所須之花費亦由國庫代為墊付，而若
    落得其遺產不足以清償，不僅國庫利益受損，更甚者，豈非
    造成浪費國家資源於少數特定人之不公現象云云」，亦無可
    採。
  (三)又被抗告人為被繼承人吳明正之債權人，如兼任被繼承人吳
    明正之遺產管理人，恐有利害衝突之虞，而不利於被繼承人
    吳明正之其他債權人，亦不宜選任其為遺產管理人。
  (四)綜上所述，原法院據此指定抗告人為被繼承人吳明正之遺產
    管理人，經核並無不合。而抗告意旨復未述明原裁定選任其
    為被繼承人吳明正之遺產管理人有何違法或其他不當之處，
    其提起抗告，聲明廢棄原裁定，非有理由。
六、據上論結，本件抗告為無理由，爰依非訟事件法第21條第2
    項，第46條，民事訴訟法第495條之1第1項、第449條第1項
    、第95條、第78條，裁定如主文。
中    華    民    國    97    年    1     月    17    日
                    家事法庭    審判長法  官  鍾宗霖
                                      法  官  葉惠玲
                                      法  官  郭貞秀
上為正本係照原本作成。
不得再抗告。
中    華    民    國    97    年    1     月    17    日
                                      書記官  鄭隆慶


司法院資訊處製作；財團法人民間司法改革基金會備份。
